臺灣板橋地方法院民事判決　92年度訴字第212 號
原　　　告　甲○○
被　　　告　乙○○
上列當事人間請求侵權行為損害賠償事件，本院於94年5 月3 日
言詞辯論終結，判決如下：
    主    文
被告應給付原告新台幣貳拾萬元。
原告其餘之訴駁回。
訴訟費用由被告負擔十分之四，餘由原告負擔。
    事    實
壹、程序上理由
一、被告未於最後言詞辯論期日到場，核無民事訴訟法第386 條
    各款所列情形，爰依原告之聲請，由其一造辯論而為判決。
二、當事人之不到場，可認為係因天災或其他正當理由者，應延
    展言詞辯論期日，民事訴訟法第386 條第2 款載有明文。被
    告以在師大任教時間，無法到庭，聲請延展言詞辯論期日，
    核與上開規定不合，被告於本次言詞辯論期日無法到庭，依
    原告聲請一造辯論判決，核無不合。
貳、實體上理由
一、原告起訴主張：
（一）原告為新觀念財務管理顧問公司（下稱新觀念公司）董事
      長兼總經理，被告以以文字散佈，誣指原告侵占公司、賄
      賂檢察官、收買媒體、放高利貸等之不實言論，造成原告
      名譽鉅大損害，爰依民法第195 條第1 項前段之規定，請
      求被告賠償原告新臺幣（下同）500,000 元之名譽損失，
      並刊登如訴之聲明所示之道歉啟事，以回復原告之名譽。
（二）就原證1 （簡易庭卷第8 頁），乃被告傳真予原告及訴外
      人張森楊，其傳真時間無法確定，接收到的時間應為民國
      （下同）90年2 月11日左右。原證2 （簡易庭卷第9 頁）
      為被告傳真予原告及其他新觀念股東，應是90年1 月25日
      接收到的（92年3 月11日言詞辯論筆錄，本院卷1 第59頁
      】。
（三）對被告抗辯之陳述：
１、被告誣指原告行賄柯金柱檢察官，乃其為達私慾，而任意毀
    人名節，破壞司法威信。
２、原告與被告乃終止合作協議；而非侵占新觀念公司：
(1)88年9 月2 日雙方終止合作協議，並簽訂協議書（本院卷2 第
  161 至165 頁）。
(2)88年9 月16日對所有客戶及朋友發出終止合作之「聯合聲明書
  」（本院卷1 第166 頁）。
(3)88年11月21日，雙方簽訂並有第三人見證之「股權協議書」
  （本院卷1第167頁）。
(4)臺北地方法院檢察署檢察官就原告侵占一事之不起訴處分書（
  本院卷1 第168 頁）；且91年度偵續字第388 號亦為不起訴處
  分。
(5)被告違反股權協議，須清償原告3,181,182 元及年息百分之五
  利息之支付命令確定證明書，法院已發出強制執行命令（原證
  7 ，本院卷1 第170 頁；92年4 月1 日，言詞辯論筆錄，本院
  卷1 第144 頁）；詳細原委請參照民事支付命令狀（本院卷1
  第172 至177 頁）。
(6)因終止合作協議，竟而發生糾紛，被告為臺北地方法院檢察署
  檢察官以妨害自由為由提起公訴（本院卷1 第178 頁）。
(7)新觀念公司股東謝基松、謝增錦、廖淑美，對被告詆毀原告名
  譽之聲明書（本院卷1 第181 至183 頁）。
３、其他佐證資料為被告的傳真信函：
　　被告於88年8 月間，尚在美國時，雙方未協議終止合作前，
    於同年月2 日、5 日，即傳真信函向本人揚言另行成立世界
    觀公司，並私下鼓惑公司原有成員，如楊晏鎂、楊邦定、朱
    懷彬等人離開新觀念公司，對新觀念公司進行種種業務侵占
    行為（本院卷1 第184 、185 頁）。而被告就本件於92年3
    月11日所呈答辯狀（本院卷1 第62頁），又進一步詆毀本人
    及新觀念公司違反證券交易法和放高利貸一事，其中涉及甚
    多不實偽證，對原告已衍生更多的權益及名譽損害。
(1)就原告違反證券交易法：被告於此案件開庭時即知陳淑貞之檢
  舉函乃被人冒用，此有陳淑貞之親筆聲明書為證（本院卷2 第
  186 、187 頁）；原告懷疑該檢舉函乃被告串通不良人士特意
  陷害原告而來。此部分93年度偵字第576 號（雨股）不起訴處
  分（93年8 月17日言詞辯論筆錄，本院卷1 第256 頁）。
(2)就放高利貸：該支票乃作廢的支票影本（本院卷1 第188 頁）
  ，新觀念公司從未於銀行託收過優能公司的票據，且優能公司
  已是銀行之拒絕往來戶，遭退票之張數多達70多張，金額高達
  二千多萬元，受害廠商及個人不計其數（本院卷1 第189 頁）
  。又被告串通優能公司，多次由優能公司負責人黃國寶，持該
  公司支票欲向原告詐欺鉅款，為原告識破而拒絕，竟還恨在心
  ，並威脅原告如不願借貸，則欲不實檢舉新觀念公司放高利貸
  。
（四）聲明：
      被告應給付原告新臺幣500,000 元並於中國時報、聯合報
      的全國版頭版刊頭下刊登道歉啟事，面積寬為4.9 公分，
      高為6.7 公分，以及經濟日報、工商時報的全國版頭版報
      頭邊刊登道歉啟事，面積為8.8 公分，高為5 公分。
二、被告抗辯：被告未於最後最後言詞辯論期日到庭，惟之前具
    狀或到庭陳述：
（一）新觀念財務管理顧問公司（下簡稱新觀念公司）成立於87
      年6 月，由於被告為國立台灣師範大學教授，無法為公司
      之發起人及負責人，故以原告「甲○○」之名義登記，此
      為公司之員工皆所知；公司之運作乃基於被告之專業知識
      ，故被告為實際之董事長，原告受聘為總經理，此有會議
      記錄可證（本院卷1 第38頁），此亦為訴外人張森陽（新
      觀念公司之會計師及人頭股東、原告之兄）於高等法院刑
      事庭所自認（本院卷1 第39頁）。
（二）88年8 月15日，原告藉被告赴美渡假之際，換掉公司門鎖
      ，實質侵占新觀念公司，又四處宣稱被告詐騙客戶數百萬
      元，潛逃美國；更於89年3 月發出黑函（以師大地理系學
      生名義）向調查局、臺北市中正一分局及高檢署誹謗被告
      ，另有10多封黑函發至新觀念公司之客戶。
（三）被告已於89年6 月15日對原告提出侵占及誹謗之刑事告訴
      ，於91年3 月31日檢察官為不起訴處分，經被告再議後，
      高檢署裁定為91年偵續字第388 號，銀行帳目資料已調閱
      ，可證新觀念公司資金絕大部分為被告出資。另就原證1
      ，傳真號碼為被告所有，僅傳真予訴外人張森陽，並未傳
      真予他人（92年3 月11日言詞辯論筆錄，本院卷1 第59頁
      ）；原證2 ，為我親筆，亦由我傳真，且傳真函被告皆會
      簽名，此傳真對象為新觀念公司內部，有無股東或員工接
      收到則不清楚，所以並無到處傳真（92年2 月18日、3 月
      11日，言詞辯論筆錄，本院卷1 第15、59頁）。
（四）89年9 月21日，檢察官（應是柯金柱）向聯合報記者高年
      億發出1 份文稿，指被告校園吸金、詐騙學生，但經聯合
      報編輯何主任問明後，認是黑函，決定不發稿。然同年10
      月24日，中時晚報記者王吟芳就相同之文稿（錯別字皆一
      樣）未經查證，即刊登於頭條（本院卷1 第132 頁）；是
      日下午三時許，媒體記者於系會議室，欲查明此事，經被
      告一一答覆後，誹謗真相顯露，此「頭條新聞」內容與黑
      函資料相同，原告為勾結檢察官的主謀無疑，且原告曾謂
      ：「50萬元整死你乙○○」，可能即指此事。
（五）原告之英文秘書陳淑貞（兼新觀念公司行政主任）於90
      年3 月26日向財政部證期會檢舉新觀念公司總經理甲○○
      非法推銷海外基金每月約五十件（美金100 萬元以上），
      且欺瞞客戶，糾紛時起；又佣金不當逃稅，以人頭於海外
      開立銀行帳戶（香港匯豐銀行）（被證4 ，本院卷2 第72
      頁；又此案經台北地方法院刑事判決91年度易字第528 號
      ；乙○○、甲○○被訴違反證券交易法部分無罪；被訴違
      反公司法部分免訴。）
（六）原告同時於新觀念公司之營業處所經營「地下錢莊業務」
      ，訴外人黃國寶向原告借貸50萬元即收了5 萬元利息之支
      票，10天利息即為本金之百分之十，實為謀取重利（本院
      卷1 第74頁）。
（七）原告懂得花錢「沽名釣譽」，買了許多「名銜」，起訴書
      所附究竟「價錢」若干，被告無從所知，但88年6 月2 日
      的「中華民國優良企業商品顧客滿意度金質獎」價錢為
      68,000，所需費用為被告所支付（本院卷1 第69頁）。
（八）另原告違反公司法為檢察官提起公訴（本院卷1 第232 頁
      ）；93年度訴字第444 號，台北地方法院審理中；證券交
      易法尚在偵查中，93年度偵字第2053號，（93年8 月17日
      ，言詞辯論筆錄，本院卷1 第256 頁）。
（九）聲明：原告之訴駁回。
三、得心證之理由：
（一）不法侵害他人之身體、健康、名譽、自由、信用、隱私、
      貞操，或不法侵害其他人格法益而情節重大者，被害人雖
      非財產上之損害，亦得請求賠償相當之金額。其名譽被侵
      害者，並得請求回復名譽之適當處分，民法第195 條第1
      、2 項載有明文。
（二）被告自認原證1 、2 之文件，均為被告親自書寫，並將原
      證1 之文件傳真予訴外人張森陽，將原證2 之文件，傳真
      到新觀念公司內部等情（見92年2 月18日、同年3 月11日
      言詞辯論筆錄，本院卷1 第15、59頁）。而原告被訴涉嫌
      賄賂檢察官、收買媒體、侵占新觀念公司等行為，並經檢
      察官偵查後不起訴處分確定，有台灣台北地方法院檢察署
      91年度偵續字第388 號不起訴處分書在卷可按，並經本院
      調卷查證屬實，又被告提出本院1 第76頁之支票指訴原告
      涉嫌收取百分之10之高額利息云云，惟該支票僅係優能企
      業股份有限公司所簽發之支票，難以證明原告有收取高額
      利息之事實，從而，被告指述原告侵占新觀念公司、收買
      媒體、賄賂檢察官、放高利貸等情，均非事實，顯有不法
      侵害原告之名譽及信用，原告依據前開規定，請求侵權行
      為損害賠償，自屬有據。
（三）本院審酌原告為新觀念公司之經營者，曾獲中華民國第二
      屆傑出中小企業家金典獎、金鼎獎，第三屆傑出工商企業
      楷模台灣經典人物，被告為師大教授，均屬社會上高階知
      識份子，被告未經查證，任意傳述不實文字，侵害原告之
      名譽及信用，認原告其所受之精神上之損害以200,000 元
      為適當。
（四）從而，原告依據侵權行為之法律關係，請求被告給付如主
      文所示之金額，為有理由，應予准許。又原告請求精神損
      害賠償金額為已足，原告另請求於報紙上刊登道歉啟示，
      核無必要，應予駁回。
四、因本案事證已臻明確，兩造其餘主張陳述及所提之證據，均
    毋庸再予審酌，附此敘明。
五、結論：原告之訴為一部有理由，一部無理由，依民事訴訟法
    第385 條第1 項、第79條但書，判決如主文。
中　　華　　民　　國　　94　　年　　5 　　月　　10　　日
                  民事第三庭法      官　徐玉玲
以上為正本係照原本作成
如對本判決上訴，須於判決送達後20日內向本院提出上訴狀
中　　華　　民　　國　　94　　年　　5 　　月　　10　　日
                            法院書記官　朱家惠
